【裁判字號】    92,上易,1811
【裁判日期】    921204
【裁判案由】    詐欺
【裁判全文】
臺灣高等法院刑事判決                          九十二年度上易字第一八一一號
    上  訴  人  臺灣臺北地方法院檢察署檢察官
    被      告  甲○○  民國六.
右上訴人因被告詐欺案件，不服臺灣臺北地方法院九十二年度易字第七一三號，中華
民國九十二年五月十五日第一審判決（起訴案號：臺灣臺北地方法院檢察署九十年度
偵字第二一六六０號），提起上訴，本院判決如左：
    主  文
上訴駁回。
    理  由
一、公訴意旨係以：被告甲○○係佐藤皇國際事業有限公司（下稱佐藤皇公司）之負
    責人，於民國九十年五月十日委託告訴人銳達室內裝修開發設計有限公司（下稱
    銳達公司），為佐藤皇公司於臺北市新光三越百貨公司所舉辦之「世紀倩影─媽
    媽風采倩影」活動，進行會場之設計裝潢工程，嗣經告訴人完成工程，並經佐藤
    皇公司驗收後，向佐藤皇公司請領工程款時，被告甲○○竟推諉再三，拒不付款
    ，並由公司副總經理林子超 (業經原審判處無罪確定) 立具保證書，保證於九十
    年六月二十日以現金支付，詎屆期不僅未為支付，甚至行蹤不明，至此告訴人始
    知受騙，因而認被告甲○○涉犯刑法第三百三十九條第一項之詐欺取財罪嫌云云
    。
二、按犯罪事實應依證據認定之，無證據不得認定其犯罪事實；復不能證明被告犯罪
    者，應諭知無罪之判決，刑事訴訟法第一百五十四條第二項、第三百零一條第一
    項分別定有明文。次按認定不利於被告之事實，須依積極證據，苟積極證據不足
    為不利於被告事實之認定，即應為有利於被告之認定，更不必有何有利之證據，
    最高法院著有三十年上字第八一六號判例足資參照。再按告訴人之告訴，係以使
    被告受刑事訴追為目的，是其陳述是否與事實相符，仍應調查其他證據以資審認
    。又刑法第三百三十九條第一項詐欺取財罪之成立，須行為人於主觀上有為自己
    或第三人不法所有之意圖，客觀上有施用詐術，使對方陷於錯誤，致為財產上之
    處分行為始足當之，此觀諸該條之規定甚明。
三、本件公訴人認被告甲○○涉犯刑法第三百三十九條第一項之詐欺取財犯行，係以
    告訴人公司代表人王崇詩之指訴、證人蔡德堉即告訴人公司經理之證述，及有估
    價單、統一發票、存證信函、保證書（均為影本）等資料為其主要論據。被告於
    本院審理時雖未到庭，惟其於原審調查、審理時堅詞否認有何詐欺取財之犯行，
    辯稱：其係佐藤皇公司的負責人，但公司之營運採分層負責，本件係由承辦活動
    之承辦人員跟告訴人接洽，其本身並未參與，嗣因公司結束營業，一時疏忽未付
    款予告訴人，但其願意償還告訴人此筆款項，並無詐欺告訴人之意等語。
四、經查：
  (一)告訴人公司之代表人王崇詩於警詢、偵查中均指稱：系爭工程係由佐藤皇公司之
    副理謝淑娟負責接洽工程事宜，由謝淑娟及另一位曾嘉偉先生與告訴人公司簽約
    ，其未與被告見過面等情 (見偵查卷第二十一頁、第五十三頁) 。證人即告訴人
    公司經理蔡德堉於警詢中亦稱：系爭工程係由謝淑娟、曾嘉偉、林瑾琦與其接洽
    驗收，被告並未出面督導工程等情 (見偵查卷第二十二頁反面、第二十三頁)；
    嗣證人蔡德堉於原審調查時亦到庭陳稱：「我們公司與佐藤皇公司簽訂的合約是
    由我負責的，我們簽一次合約，後來有現場追加一次，當時是佐藤皇公司的員工
    謝淑娟、曾嘉偉跟我接洽的，現場追加部分是林瑾琦跟我簽約的，工程是謝淑娟
    驗收的，我在接洽、簽約的時候都沒有見過被告甲○○、林子超。」 (見原審九
    十二年四月二十四日訊問筆錄)等情，核與被告所辯其並未與告訴人有過接觸，
    而是公司負責承辦活動的人員與告訴人接洽等語相符，是並無證據證明被告有何
    施詐術使告訴人陷於錯誤之犯行。
  (二)參以告訴人雖曾以郵局存證信函要求佐藤皇公司副總經理林子超支付工程款，惟
    並未寄發存證信函予被告，是被告於佐藤皇公司結束營業後，因其自始並未與告
    訴人有所接觸，以致疏未支付該筆工程款予告訴人要非無可能，據此，被告辯稱
    ：可能事後因佐藤皇公司結束營業，其因一時疏忽以致未能支付工程款予告訴人
    等語，亦非全無可採之處，尚難因佐藤皇公司事後未給付工程款，即推認被告自
    始即有何意圖為自己不法所有之犯意。且被告於原審法院調查、審理時亦當庭表
    示對於前揭工程款債務（共計新臺幣七萬五千二百三十三元）願意負完全清償責
    任，並於原審法院審理時當庭簽立本票一紙交付予證人蔡德堉收執，益徵被告自
    始並無不法所有之意圖至明。
  (三)綜上所述，本件並無證據證明被告所經營之佐藤皇公司於委託告訴人進行會場設
    計裝潢工程當時，有意圖不法所有之詐欺取財犯意甚明。從而，尚難僅因被告事
    後無法依約給付工程款之債務不履行事實，即遽以推認被告自始有何詐欺取財之
    犯意，本件純屬民事私權當事人間之債權債務糾葛與債務不履行損害賠償之問題
    甚明。且本件告訴人除表明被告未依約交付工程款之事實外，並未提陳任何有關
    被告如何自始意圖不法之所有而以詐術陷其於錯誤之佐證以憑調查，其所為被告
    自始即詐欺取財之片面指訴，即難採為不利於被告之認定基礎。此外，復查無其
    他積極證據足資證明被告有何公訴意旨所指詐欺取財之犯行，不能證明被告有公
    訴人所指犯行，揆諸首開法條及判例之說明，依法自應諭知無罪之判決。
五、刑事訴訟法第一百六十一條已於九十一年二月八日修正公布，修正後同條第一項
    規定：檢察官就被告犯罪事實，應負舉證責任，並指出證明之方法。因此，檢察
    官對於起訴之犯罪事實，應負提出證據及說服之實質舉證責任。倘其所提出之證
    據，不足為被告有罪之積極證明，或其闡明之證明方法，無從說服法官以形成被
    告有罪之心證，基於無罪推定之原則，自應為被告無罪判決之諭知。本件檢察官
    未提出適合於證明被告犯罪之積極證據，原審法院就卷內訴訟資料，逐一剖析，
    參互審酌，仍無從獲得被告有罪之心證，認不能證明被告犯罪，而為被告無罪之
    諭知，經核認事用法並無不合，檢察官上訴主張被告前有詐欺前科，甫於九十年
    五月二日設立佐藤皇公司，竟於二個月不到期間，關門大吉，假借願於完工後一
    星期付清款項，施詐術使告訴人陷於錯誤，而為其提供裝潢服務，認被告所為仍
    屬犯罪，惟被告是否有前科為認定被告犯罪後量刑之參考，但非可以此推認被告
    即有檢察官所指罪行，而佐藤皇公司成立不到二個月即關門大吉，事涉多種因素
    ，非可以公司經營不善，即推知被告有詐欺犯行。再者，所謂「完工後一星期付
    清款項」，係佐藤皇公司與告訴人公司同意之契約內容，系爭工程款之金額係七
    萬五千二百三十三元，數額匪鉅，以此方式約定付款，亦難認與常情相違，而推
    認被告有施用詐術之行為，從而，檢察官之上訴，為無理由，應予駁回。
六、被告經合法傳喚，無正當理由不到庭，爰不待其陳述，逕行判決。
據上論斷，應依刑事訴訟法第三百七十一條、第三百六十八條，判決如主文。
本案經檢察官謝英民到庭執行職務。
中      華      民      國     九十二     年      十二     月     四    日
                              臺灣高等法院刑事第五庭
                                  審判長法  官  趙  功  恆
                                        法  官  徐  昌  錦
                                        法  官  蘇  素  娥
右正本證明與原本無異。
不得上訴。
                                        書記官  何  閣  梅
中      華      民      國    九十二    年     十二     月      四      日


司法院資訊處製作；財團法人民間司法改革基金會備份。
